臺灣屏東地方法院民事判決　　　　　　　 95年度訴字第327號
原　　　告　甲○○
　　　　　　　　　　　號
訴訟代理人　蘇精哲律師
複　代理人　乙○○
被　　　告　丙○○
訴訟代理人　林朋助律師
上列當事人間請求返還不當得利事件，本院於民國96年1 月22日
言詞辯論終結，判決如下：
    主      文
被告應給付原告新臺幣壹萬元及自民國九十五年五月四日起至清
償日止，按週年利率百分之五計算之利息。
原告其餘之訴駁回。
訴訟費用由被告負擔百分之二，餘由原告負擔。
本判決原告勝訴部分得假執行。
    事實及理由
一、按訴狀送達後，原告不得將原訴變更或追加他訴，但於擴張
    或減縮應受判決事項之聲明者，不在此限。民事訴訟法第25
    5 條第1 項第3 款定有明文。本件原告本聲明：被告應給付
    新臺幣（下同）598,565 元及自民國91年9 月1 日起至清償
    日止，按週年利率百分之5 計算之利息。嗣於訴狀送達後，
    減縮聲明為：被告應給付541,685 元及自起訴狀繕本送達翌
    日起至清償日止，按週年利率百分之5 計算之利息，顯屬減
    縮應受判決事項之聲明，依據首揭說明，應予准許，合先敘
    明。
二、原告起訴主張：伊曾於91年4 月10日與訴外人嘉新食品化纖
    股份有限公司（下稱嘉新公司）簽定第6 批土雞（下稱系爭
    土雞）合作飼養契約書，約定於91年4 月10日起至92年5 月
    10日止，由嘉新公司提供飼料、雛雞，另由原告提供雞舍、
    飼養勞務。嗣後嘉新公司將視原告所飼養之成雞重量，按上
    雞每公斤10元、下雞每公斤5 元計算代養費，扣除應由原告
    負擔之藥品費後，由嘉新公司給付原告系爭土雞之代養費。
    系爭土雞中之上雞重量為64,097公斤、下雞重量為2,647 公
    斤，是依據上開標準，嘉新公司應給付原告代養費654,205
    元，扣除原告應負擔之藥品費55,640元後，嘉新公司仍應給
    付原告598,565 元。但原告向嘉新公司請求系爭土雞之代養
    費後，方知悉擔任嘉新公司襄理兼業務員之被告已領走
    541,685 元之系爭土雞代養費，而被告竟未轉交原告，是被
    告顯受有不當利益，致原告受損，且被告所受利益與原告所
    受損害間，有因果關係，爰依民法第179 條之規定，請求被
    告返還不當得利等語。並聲明：被告應給付原告541,68 5元
    及自起訴狀繕本送達翌日起至清償日止，按週年利率百分之
    5 計算之利息。
三、被告則以：原告與嘉新公司間之系爭土雞代養費糾紛，業經
    臺灣高等法院94年度上易字第629 號判決原告敗訴確定在案
    ，由上開判決所認事實，可知原告主張嘉新公司所積欠之系
    爭土雞代養費，伊早已轉交400,000 元之代養費與原告且經
    嘉新公司以對原告之主動債權抵銷完畢，是原告應受上開判
    決既判力之拘束，不得再行對被告重複主張。綜上，原告對
    嘉新公司的系爭土雞代養費債權部份已經受償，所餘部分亦
    經嘉新公司主張抵銷完畢，是原告既未受有損失，更遑論被
    告是否受有利益，且雖嘉新公司確曾給付伊541,685 元，然
    該筆款項係為作為清償伊與原告所合夥經營之養雞事業的代
    養費用，該批成雞係伊與原告所合養等語，資為抗辯。並聲
    明：駁回原告之訴。
四、兩造不爭執事項：
（一）原告於91年4 月10日與嘉新公司簽立系爭土雞飼養契約書
      ，約定由嘉新公司提供飼料、雛雞，另由原告提供雞舍、
      飼養勞務。
（二）被告任職於嘉新公司，擔任襄理兼任業務員。
（三）嘉新公司曾為支付原告系爭土雞代養費，交付541,685 元
      與被告。
（四）被告曾以匯款方式交付原告400,000元。
（五）嘉新公司曾於臺灣高等法院94年度上易字第629 號清償債
      務事件中，以其對原告享有之貨款債權就原告對嘉新公司
      之系爭土雞代養費債權中之188,565 元主張抵銷。
五、本件爭點厥為：（一）原告是否受有損失？（二）被告是否
    受有利益？若有，有無法律上之原因？（三）原告得否向被
    告請求不當得利？若可，其金額若干？茲析述本院之見解如
    下？
（一）原告是否受有損失？
    1.按民法第179 條規定之不當得利返還請求權是否成立，首
      須視請求人是否受有損害為據，且所謂「損害」，係採財
      產利益差額說，即請求人因一定事實的發生，導致其財產
      總額，較無此事實時減少，其範圍兼含既存財產之積極減
      少與應得利益之喪失。經查，嘉新公司原應給付原告系爭
      土雞之代養費654,205 元，扣除原告應負擔之藥品費55,6
      40元後，尚餘598,565 元之系爭土雞代養費未付等情，有
      轉帳傳票、養殖送貨明細表及對帳收款明細表在卷可證（
      見臺灣臺北地方法院93年度訴字第3581號清償債務事件卷
      宗，下稱臺北地院卷宗第124 至127 頁），應堪信為真實
      ，是原告主張其本得向嘉新公司請求系爭土雞之代養費59
      8,565 元等語，雖為屬實，然其中188,565 元部分，業經
      嘉新公司於臺灣高等法院94年度上易字第629 號清償債務
      事件中，以其對原告所擁有之貨款債權抵銷之，是原告該
      部分之債權顯已消滅，則原告就上開188,565 元之系爭土
      雞代養費部分並未受有任何損失。其次，就所餘410,000
      元系爭土雞代養費部分（598,565-188,565 ＝410,000）
      ，原告在臺灣臺北地方法院93年度訴字第3581號清償債務
      事件之93年9 月13日準備程序中曾自承：「（提示91年5
      月15日、91年5 月28日匯票有何意見？）這2 筆錢有收到
      。... ，這是我代被告公司（即嘉新公司）養雞以前經濟
      有困難，所以證人（即被告）先匯給我，我認為這筆錢應
      是被告公司先付我的代養費，將來從結算中扣除。」等語
      綦詳（見臺北地院卷宗第115 頁），是可知原告因當時養
      雞發生經濟上之困難，確曾向嘉新公司先預支400,000 元
      之系爭土雞代養費用，且如前所述，被告亦曾以匯款方式
      交付原告400,000 元，故原告顯然已收取系爭土雞代養費
      中之400,000 元。綜上，在原告本可向嘉新公司請求之59
      8,565 元系爭土雞代養費中，原告已先領取400,000 元，
      且嘉新公司亦以其對原告所享有之貨款債權就原告對嘉新
      公司之系爭土雞代養費債權中之188,565 元主張抵銷，是
      原告僅餘10,000元之系爭土雞代養費尚未獲償（598,565-
      400,000-188,565 ＝10,000），故依據上揭說明，原告僅
      受有10,000元之損失。
    2.原告次雖主張：原告本未收到嘉新公司應支付之第2 批土
      雞代養費343,162 元，嗣後嘉新公司僅於91年5 月14日給
      付原告143,162 元，被告於隔天即91年5 月15日方匯給原
      告其已先代原告領取之200,000 元。另原告於91年5 月28
      日因需要304,200 元之資金，遂向嘉新公司借款200,000
      元，但嘉新公司僅開立1 張面額100,000 元之支票與原告
      ，故又向被告週轉200,000 元，則被告以現金轉帳方式匯
      入原告戶頭云云，但為被告所否認。經查，首由兩造所不
      爭執之第2 批土雞代養戶結帳開銷費用明細表觀之（見臺
      北地院卷宗第38頁），其上有記載「扣20萬沖陳金益」等
      語，是雖可知被告係向訴外人陳金益收取200,000 元後，
      再支付第2 批土雞代養費之部分款項與原告，但仍未能得
      出被告係於91年5 月15日以匯款方式將上開款項給付與原
      告之結論，且原告復未提出其他積極有利證據，是原告主
      張被告係因給付上開所稱第2 批土雞代養費中之部分款項
      ，方於91年5 月15日匯款200,000 元與原告等情，仍屬未
      明，尚難遽信。其次，原告就因伊向被告借款，被告方於
      91 年5月28日匯款200,000 元與被告等事實，亦未提出任
      何證據以實其說，是依據民事訴訟法第277 條前段之規定
      ，自應由原告負擔客觀上之舉證責任，故原告上開2 部分
      之主張，均難認有據。
（二）被告是否受有利益？若有，有無法律上之原因？
    1.次按不當得利成立要件中之「受利益」，指因一定事實之
      結果，致其財產總額增加之謂，其範圍包含「積極之得利
      」，凡權利之取得、擴張及債務之免除均屬之，亦包含「
      消極之得利」，即其財產應減少而未減少。經查，嘉新公
      司為支付原告系爭土雞代養費，已交付541,685 元與被告
      ，但被告僅以匯款方式支付400,000 元之系爭土雞代養費
      與被告之事實，已如前述，是被告之財產總額確有增加，
      依據上揭說明，被告即受有141,685 元之利益。
    2.雖被告辯稱：嘉新公司確曾給付伊541,685 元，然該筆款
      項係為作為清償伊與原告所合夥經營之養雞事業的代養費
      用，該批成雞係伊與原告所合養云云，但被告並未提出任
      何積極證據以實其說，依據民事訴訟法第277 條前段之規
      定，自應由被告負擔客觀上之舉證責任，而承受事實真偽
      不明之不利益。故被告此部份所辯，實不足採。
    3.綜上，被告受有141,685 元之利益，但無法律上之原因。
（三）再按無法律上之原因而受利益，致他人受損害者，應返還
      其利益。雖有法律上之原因，而其後已不存在者，亦同，
      民法第179 條定有明文。且不當得利權益變動之公平衡量
      ，其目的僅在使受益人所受利益返還於受損人，因此，受
      損害大於受利益者，返還之範圍原則上僅以所受利益為限
      ，反之，受利益大於受損害時，返還範圍僅能以受損害之
      範圍為限，故學理上有謂「損害大於利益，以利益為準；
      利益大於損害，以損害為準」之抽象原則存在。經查，如
      前所述，被告無法律上之原因，即受有141,685 元之利益
      ，但原告僅受有10,000元之損失，可知被告所受之利益大
      於原告所受之損失，是依據前開法律規定及說明，本件不
      當得利返還之範圍應以原告所受之損失為準，故原告僅得
      向被告請求10,000元之不當得利。
六、從而，原告依據不當得利之規定，訴請被告應給付原告10,0
    00元及自95年5 月4 日即起訴狀繕本送達翌日起至清償日止
    ，按週年利率百分之5 計算之利息，為有理由，應予准許，
    逾此範圍，即屬無據，應予駁回。又本件原告勝訴部分，金
    額未逾500,000 元，爰依民事訴訟法第389 第1 項第5 款之
    規定依職權宣告假執行。
七、本件事證已臻明確，兩造其餘攻擊防禦方法及舉證，核與判
    決結果無影響，爰不一一加以論列，附此敘明。
八、據上論結，本件原告之訴為一部有理由，一部無理由，依民
    事訴訟法第79條、第389 條第1 項第5 款，判決如主文。
中　　華　　民　　國　　96　　年　　2 　　月　　5　　日
                  民事第一庭  審判長法　官  徐美麗
                                    法  官  邱玉汝
                                    法  官  葉力旗
正本係照原本作成。
如對判決上訴，須於判決送達後廿日內向本院提出上訴狀，其未
表明上訴理由者，應於提出上訴後二十日內向本院補提理由書狀
（均須按他造當事人之人數附繕本）。
                                    書記官　李勝群
中　　華　　民　　國　　96　　年　　2 　　月　　5　　日
